臺灣臺北地方法院民事判決
111年度訴字第943號
原      告  林武進  
訴訟代理人  蔡宜臻律師
被      告  黃玉琴  
訴訟代理人  楊美玲律師
上列當事人間請求履行協議事件，經臺灣士林地方法院裁定移送
前來（110年訴字第1524號），本院於民國111年6月15日言詞辯
論終結，判決如下：
    主      文
一、原告之訴及其假執行之聲請均駁回。
二、訴訟費用由原告負擔。
    事實及理由
壹、程序方面：
    原告起訴時僅將原告與王辰豪間民國102年4月12日協議書約
    定、繼承關係列為請求權基礎，嗣於訴訟繫屬中追加如下開
    主張欄所示（見本院卷第115-117頁），核其追加前後基礎
    事實同一，應准許追加。
貳、實體方面：
一、原告主張：
　㈠被告之子王辰豪（已歿）原為臺北市○○區○○段○○段00地號土
    地（下稱系爭23地號土地）之公同共有人（應繼分3/16），
    原告亦為該地公同共有人（應繼分1/48）。王辰豪、原告於
    102年4月12日簽訂協議書，約定王辰豪以系爭23地號土地應
    繼分142/800之公同共有權利，交換原告就門牌號碼臺北市○
    ○區○○路00號10樓房地、車位之所有權（下合稱訴外同德路
    房地），原告已依約應出售訴外同德路房地，並將價金給付
    予王辰豪。
　㈡王辰豪等系爭23地號土地全體共有人前於95年12月8日在臺灣
    士林地方法院94年度訴字第888號拆屋還地等事件中，與訴
    外人王黃柔、王火來達成和解，約定王黃柔、王火來將坐落
    該土地上門牌號碼臺北市○○區○○街00巷0號房屋（下稱系爭
    東新街房屋）之事實上處分權交與王辰豪等23地號全體共有
    人（下稱另案和解）。因此，王辰豪就系爭東新街房屋也有
    3/16之應有部分，並應依約將系爭東新街房屋之應有部分14
    2/800讓與原告。
　㈢系爭23地號土地全體共有人曾於99年7月18日借用被告名義辦
    理系爭東新街房屋之稅籍登記。嗣王辰豪於103年8月23日死
    亡，被告作為王辰豪母親，繼承王辰豪就23地號土地之應繼
    分3/16，同時，被告亦繼受王辰豪之給付義務，應履行原告
    與王辰豪間協議書之約定。被告已於108年8月2日依約將繼
    承王辰豪所得系爭23地號土地應有部分中之142/800移轉登
    記予原告。然而，就系爭東新街房屋部分，被告已於104年1
    2月18日與訴外人皇鼎建設開發股份有限公司（下稱皇鼎建
    設）簽約，以新臺幣（下同）20,890,000元總價出賣系爭東
    新街房屋，卻遲未依約將王辰豪承諾讓與之價金142/800分
    配予原告。
　㈣爰依原告與王辰豪間102年4月12日協議書約定、民法第1148
    條、第541條第1項、第542條、第179條、第225條第2項規定
    ，請求被告將系爭東新街房屋價金20,890,000元扣除成本3,
    000,000元後，將其中142/800即3,175,475元本息給付予原
    告。並聲明：⒈被告應給付原告3,175,475元，及自起訴狀繕
    本送達翌日至清償日止，按週年利率5％計算之利息。⒉願供
    擔保，請准宣告假執行。
二、被告則以：另案和解筆錄只有記載王黃柔、王火來將系爭東
    新街房屋之事實上處分權交予該案原告，和解當時原告就系
    爭23地號土地之應繼分只有1/48，原告對於系爭東新街房屋
    之事實上處分權、以及嗣後分配價金之比例，也只能以1/48
    計算。系爭東新街房屋之事實上處分權並非依附於土地。原
    告與王辰豪間102年4月12日協議書中，只有約定王辰豪應將
    系爭23地號土地之應繼分142/800，於辦妥繼承登記後移轉
    登記予原告，未曾提及系爭東新街房屋之事實上處分權歸屬
    、或日後之價金分配問題。原告請求給付王辰豪應得、嗣由
    被告繼承之系爭東新街房屋價金142/800，並無理由等語，
    資為抗辯。並聲明：㈠原告之訴及假執行之聲請均駁回。㈡如
    受不利之判決，願供擔保，請准宣告免為假執行。
三、本院之判斷：
　㈠按解釋契約，須探求當事人立約時之真意，固不能拘泥文字
    致失真意，民法第98條定有明文。惟如契約文義已明確，當
    以之作為契約解釋之重要依據。而當事人立約時之真意如與
    文義不符，雖非不得本於立約時之各種主客觀因素、契約目
    的、誠信原則資以探究。然主張當事人之真意與契約文義不
    符者，就另有真意一節，除應具體主張外，當應提出足供法
    院為探求真意之證據資料，如主張之事實與證據資料不能動
    搖契約文義者，仍應先本於文義為真意之探究，此有最高法
    院108年度台上字第370號民事判決意旨可據。又土地與建築
    物為個別獨立之不動產，屬於不同的所有權客體，因此，契
    約文義中若僅將土地列為交易標的，不能一概認為建築物也
    包含在內。
　㈡被告之子王辰豪原為臺北市○○區○○段○○段00地號土地之公同
    共有人（應繼分3/16），原告亦為該地公同共有人（應有部
    分1/48）。王辰豪等23地號全體公同共有人前於95年12月8
    日在臺灣士林地方法院94年度訴字第888號拆屋還地等事件
    中，與王黃柔、王火來達成和解，約定王黃柔、王火來將系
    爭東新街房屋之事實上處分權交與王辰豪等23地號全體共有
    人（即另案和解），王辰豪因而就系爭東新街房地有3/16之
    應有部分。系爭23地號土地全體共有人嗣於99年7月18日借
    用被告名義辦理系爭東新街房屋之稅籍登記。上開各情，為
    兩造所不爭執（見本院卷第45頁），且有系爭23地號土地10
    4年間之登記謄本、繼承系統表、和解筆錄、被告99年7月18
    日承諾書、地主證明書在卷可查（見士院卷第42-60頁），
    堪予認定。據此，王黃柔、王火來在96年1月15日就已經將
    系爭東新街房屋之事實上處分權交予王辰豪等系爭23地號土
    地之公同共有人，各公同共有人就系爭東新街房屋之應有部
    分比例並未另為約定，應依和解當時之土地應繼分比例計算
    。
  ㈢王辰豪、原告於102年4月12日簽訂協議書，約定雙方以房地
    互易，其中第壹條約定「甲方（即林武進)房地」為訴外同
    德路房地，「乙方（即王辰豪）土地」為系爭23地號土地權
    利範圍142/800，雙方並於第貳、參條約定，王辰豪應於系
    爭23地號土地辦妥分別共有登記完成之日起七日內，將上開
    「乙方土地」移轉登記予原告（見士院卷第18頁）。該協議
    書是在另案和解之後多年才作成，簽約當時王辰豪、原告均
    明知系爭東新街房屋之存在，亦明知王辰豪就該屋有應有部
    分，但協議書中卻明確記載王辰豪應移轉登記之標的為「土
    地」，全然沒有提到系爭東新街房屋之事實上處分權，可見
    系爭東新街房屋並非王辰豪、原告間互易的標的。原告與王
    辰豪間協議書顯然沒有約定：王辰豪應承諾一併移轉系爭東
    新街房屋之應有部分、或出賣後之價金分配請求權等語，原
    告又未能提出其他切實的證據，證明雙方另有其他約定，自
    應以該協議書之文義為準。
  ㈣王辰豪嗣於103年8月23日死亡，被告作為王辰豪母親，繼承
    王辰豪就23地號土地之應繼分，為兩造所不爭執（見本院卷
    第45頁），且有王辰豪戶籍資料、系爭23地號土地之異動索
    引在卷可查（見本院卷第74、107頁），堪予認定。又被告
    於104年12月18日與訴外人皇鼎建設簽約，以20,890,000元
    總價出賣系爭東新街房屋，並委託高秀枝律師依照系爭23地
    號土地之應繼分比例，將價金扣除成本後分配予各共有人，
    兩造並未爭執（見本院卷第45頁），且有高秀枝律師105年5
    月10日說明暨證明書、出售價金及成本分配表在卷可查（見
    士院卷第38-40、70頁）。上述分配比例雖然是依照「系爭2
    3地號土地應繼分比例」計算（見士院卷第39頁），但之所
    以如此約定，是因為先前全體公同共有人因另案和解取得系
    爭東新街房屋之事實上處分權，其等就系爭東新街房屋之應
    有部分，應依和解當時就系爭23地號土地應繼分比例而定。
    系爭東新街房屋與系爭23地號土地屬於不同的權利客體，兩
    者日後的歸屬並不當然相同，仍有分別交易的可能。被告與
    皇鼎建設簽訂買賣契約時，只單就系爭東新街房屋來約定價
    金（見士院卷第63頁），即為明證。因此，系爭23地號土地
    在辦畢繼承登記後，其應有部分比例縱使日後因為其他交易
    而發生變動，如果交易時當事人並未一併轉讓系爭東新街房
    屋的應有部分，就不會連帶影響系爭東新街房屋之應有部分
    比例、或是價金的分配比例。
　㈤之後，被告依照協議書約定，於108年8月2日將繼承王辰豪所
    得23地號應有部分142/800移轉登記予原告，為兩造所不爭
    執（見本院卷第45頁），且有系爭23地號土地現今之登記資
    料、異動索引在卷可查（見本院卷第47-49、99頁），堪予
    認定。但是，王辰豪在協議書中既然未曾承諾要將系爭東新
    街房屋之應有部分、或是價金分配請求權一併移轉，被告單
    純就系爭23地號土地辦理移轉登記，原告並不會因而取得系
    爭東新街房屋之價金分配請求權。原告主張其已取得系爭東
    新街房屋之應有部分、或出賣後之價金分配請求權，並請求
    被告給付相應的價金、或賠償損害、返還不當得利等等，並
    不可採。
四、綜上所述，原告依其與王辰豪間102年4月12日協議書約定、
    民法第1148條、第541條第1項、第542條、第179條、第225
    條第2項規定，請求被告給付系爭東新街房屋價金分配款3,1
    75,475元本息，為無理由，應予駁回。
五、原告之訴既經駁回，其假執行之聲請亦喪失依據，應併予駁
    回。
六、本件事證已臻明確，兩造其餘主張、攻擊防禦方法及所提證
    據，經審酌後認於本件判決結果不生影響，爰不逐一論駁，
    併此敘明。
七、據上論結，本件原告之訴為無理由，依民事訴訟法第78條，
    判決如主文。
中　　華　　民　　國　　111 　年　　6 　　月　　29　　日
                  民事第三庭  審判長法　官　方祥鴻
　　　　　　　　　　　　　　　　　　法　官　林瑋桓
　　　　　　　　　　　　　　　　　　法　官　王沛元
以上正本係照原本作成。
如對本判決上訴，須於判決送達後20日內向本院提出上訴狀。如
委任律師提起上訴者，應一併繳納上訴審裁判費。
中　　華　　民　　國　　111 　年　　6 　　月　　29　　日
                                    書記官  顏莉妹